【裁判字號】    95,台上,1717
【裁判日期】    950803
【裁判案由】    國家賠償
【裁判全文】
最高法院民事判決            九十五年度台上字第一七一七號
    上   訴   人  甲○○民.
                          路2.
    兼法定代理人  乙○○
    共        同
    訴 訟代理 人  林春發律師
    上   訴   人  雲林縣政府
                              .
    法 定代理 人  丙○○
    訴 訟代理 人  羅裕欽律師
上列當事人間國家賠償事件，兩造對於中華民國九十四年三月一
日台灣高等法院台南分院第二審判決（九十三年度上國字第八號
），各自提起上訴，本院判決如下：
    主  文
原判決關於駁回上訴人乙○○、甲○○之上訴及該訴訟費用部分
廢棄，發回台灣高等法院台南分院。
上訴人雲林縣政府之上訴駁回。
第三審訴訟費用關於駁回上訴部分，由上訴人雲林縣政府負擔。
    理  由
本件上訴人乙○○、甲○○主張：上訴人乙○○與配偶宋燕芬、
長子盧亭維、長女即上訴人甲○○於民國九十一年十月六日前往
雲林縣古坑鄉樟湖風景區野餐遊玩，因對造上訴人雲林縣政府於
貝殼化石保護區○○○道路，設有貝殼化石保護區之解說牌及連
接道路至溪谷之下坡水泥階梯，導引遊客前往位於石鰻坑溪溪谷
之貝殼化石保護區，伊等全家乃依該規劃路線至保護區內觀水。
嗣當日下午二時五十五分許，上游洪水暴發，因該處未設置安全
設施，致宋燕芬、盧亭維走避不及遭水襲擊死亡。上訴人雲林縣
政府係系爭貝殼化石保護區之事實上管理機關，因其對於風景區
之警示牌、步道階梯、安全護欄之設置、管理有欠缺，致被害人
宋燕芬、盧亭維死亡。上訴人甲○○因此受有扶養費新台幣（下
同）一百八十四萬四千四百六十二元、精神慰撫金一百萬元之損
害。上訴人乙○○受有喪葬費五十萬八千九百一十元、扶養費九
十七萬零二百三十五元、精神慰撫金二百萬元之損害。爰依國家
賠償法第三條第一項規定，求為判命上訴人雲林縣政府應依序給
付上訴人甲○○、乙○○二百八十四萬四千四百六十二元、三百
四十七萬九千一百四十五元，及法定遲延利息之判決。（第一審
判命上訴人雲林縣政府給付上訴人甲○○九十七萬九千三百六十
八元、乙○○一百五十萬六千五百六十一元，駁回甲○○、乙○
○其餘之訴，兩造各就其敗訴部分提起第二審上訴，原審駁回兩
造之上訴。）
上訴人雲林縣政府則以：事發地點在貝殼化石保護區之河床，屬
清水溪支流石鰻坑溪流域，管理機關係經濟部水利署第四河川局
（以下簡稱第四河川局），治理機關係行政院農業發展委員會水
土保持局（以下簡稱水土保持局）。雖保護區附近之吊橋、欄杆
係伊所設置，但事發地點在石鰻坑溪河床，不在伊設置之公共設
施範圍內。況伊在下坡階梯、欄杆設置完成後，已交付古坑鄉樟
湖村辦公室維護管理，不再負維護責任。再者伊雖非貝殼化石保
護區之管理機關，然於事發前已與相關單位在清水溪周圍設置防
溺警告標示，上訴人乙○○等二人及其家屬未理會上開防溺警告
標示，擅自進入石鰻坑溪河床，致生遭洪水沖走溺斃事故，難認
伊應負國家賠償法第三條第一項之賠償責任。倘仍認伊應負國家
賠償之責，因上訴人乙○○等二人及其家屬未理會上述防溺警告
標誌，擅自進入石鰻坑溪河床，致宋燕芬、盧亭維遭洪水沖走溺
斃，亦與有過失，且為肇事主因；另事發當時石鰻坑溪上游河水
突然暴漲，致將上訴人乙○○等二人之家屬沖走溺斃，係不可歸
責之天災，縱認伊對於公共設施之設置有不當，亦與被害人二人
之死亡並無相當因果關係。此外上訴人乙○○等二人請求精神慰
撫金過高，及其等請求扶養費之計算應以寬減額為準。又被害人
宋燕芬為不能維持生活而無謀生能力之人，上訴人乙○○並無請
求其妻宋燕芬扶養之權利，宋燕芬對甲○○亦得免除其扶養義務
，上訴人甲○○未因宋燕芬死亡而受有扶養請求權之損害。至於
被害人盧亭維於事件發生時剛滿兩歲，應由上訴人乙○○負扶養
盧亭維十七年之責任，比較上訴人乙○○於六十歲退休後至平均
餘命而死亡前，得受被害人盧亭維扶養年數僅為十四年，兩相損
益相抵結果，上訴人乙○○並未受有損害等語，資為抗辯。
原審維持第一審所為上訴人甲○○、乙○○一部勝訴、一部敗訴
之判決，駁回兩造之上訴，無非以：被害人宋燕芬、盧亭維於九
十一年十月六日下午二時五十五分許，在雲林縣古坑鄉石鰻坑溪
河床貝殼化石保護區內，因上游洪水暴發，走避不及，被山洪沖
走溺斃。事發地點為清水溪支流石鰻坑溪河床，管理機關係第四
河川局，負責河川之治理、規劃、設計施工，治理機關係水土保
持局。事發地點附近之道路，上訴人雲林縣政府及相關單位在事
發前已經設置如原判決附圖編號Ｂ１至Ｂ５之防溺警告標誌。但
前往貝殼化石保護區階梯右側編號Ａ３之防溺標誌，係在本件事
故發生後始設置完成。上訴人雲林縣政府於貝殼化石保護區○○
○道路，設置貝殼化石保護區之解說牌及連接道路至溪谷之下坡
水泥階梯，該階梯原屬雲林縣政府建設局觀光課於八十六年發包
設置樟湖步道暨導引系統工程之一部分，下坡階梯末端原為高架
觀景步道，並設有欄杆圍阻，遊客無法直接步行至保護區河床，
但九十年間桃芝颱風過境時，沖毀高架步道，導致殘留之階梯可
以直接到達石鰻坑溪河床。上訴人乙○○為被害人宋燕芬、盧亭
維支出喪葬費用五十萬八千九百一十元，均屬喪葬之必要費用等
情，有戶籍謄本、相驗屍體證明書、照片、辦理喪葬費估價單、
繳款書、收費明細表等件為證，並經第一審法院會同第四河川局
、雲林縣消防局派員履勘現場，製有勘驗筆錄、現場略圖，及提
出樟湖風景區地圖、標示圖及有第四河川局九十三年二月五日水
四管字第０九三五０００四三七０號函、交通部觀光局九十三年
二月二十日觀技字第０九三０００四三二九號函附於第一審卷可
參，堪信為真實。又上訴人雲林縣政府在其架設之全球資訊網網
站，將貝殼化石保護區列為樟湖風景區內多項景點之一，有上開
網站張貼資料二紙可參。而其為發展觀光事業，設置雲林縣風景
區管理所，依據該管理所組織規程第三條第六款規定及其於七十
五年十月三十日公布雲林縣風景名勝觀光地區暨遊樂區公共設施
安全維護管理注意事項第二項第一款、第十四款規定，其就系爭
樟湖風景區（含貝殼化石保護區）之公共設施應加以設置、管理
維護、修補損壞步道、檢修損害護欄等，且其確於八十六年、九
十年在該風景區實際發包設置相關公共設施（包括系爭貝殼化石
保護區○○○道導引），更且上網公告系爭風景區之相關資訊，
設置交通引導指示牌、貝殼化石保護區之解說牌等情以觀，其係
樟湖風景區（含貝殼化石保護區）之事實上管理機關。風景區內
公共設施安全之維護（包括步道損壞部分應隨時予以修補。危險
部分應加設護欄，並隨時檢修損害部分），參諸上述注意事項第
二項第一款第二目之規定，仍屬上訴人雲林縣政府責任範圍。於
九十年間事發現場缺乏高架護欄步道阻攔，只剩步道之階梯可以
直接到達石鰻坑溪河床，經當時樟湖村村長廖錦東即時回報，上
訴人雲林縣政府迄今仍未修復乙情，業據證人廖錦東於原審結證
屬實，並提出施工後樟湖步道暨導引工程照片影本一紙附卷為證
。遊客依說明牌，既可拾階而下直達河床，按諸一般常情，確實
容易使遊客誤認階梯在導引遊客直達河床。堪信自九十年間桃芝
颱風過境之後，缺少欄杆阻隔，原有步道工程之阻絕遊客進入溪
谷，維護遊客安全之功能，已喪失殆盡。上訴人雲林縣政府對該
公有公共設施之管理確有欠缺。又此項欠缺使原可避免遊客不經
意進入溪谷之功用喪失，肇致本件意外事故發生，是本件被害人
宋燕芬、盧亭維遭遇水難不幸死亡，與高架觀景步道設施受損後
，上訴人雲林縣政府缺乏有效管理兩者之間，具有相當因果關係
。又按台灣野溪水文如陰晴兩極，難以逆料，此為公眾週知之事
。本件事故發生前，上訴人雲林縣政府與雲林縣古坑鄉公所、竹
山青商會、雲林縣學生校外會在前往貝殼化石保護區○○○○路
邊，針對清水溪流域，共設置五面防溺警告標示牌，提醒遊客該
區戲水之危險性等情，為兩造所不爭執，並有上訴人雲林縣政府
提出樟湖清水溪設立防溺警告標示牌位置圖一紙、照片四幀可參
，上訴人乙○○、被害人宋燕芬未理會上述防溺警告標示，仍執
意進入石鰻坑溪河床，則其對於損害之發生，亦與有過失；被害
人盧亭維於事發當時雖未滿二歲（八十九年二月二十三日生），
不具識別能力，但其法定代理人乙○○、宋燕芬對於本件損害之
發生，不得謂無過失，依民法第二百十七條第三項規定，均應有
過失相抵之適用。經審酌兩造各應負責程度之高低，認上訴人雲
林縣政府與被害人宋燕芬、上訴人乙○○均應各負百分之五十之
過失責任。上訴人雲林縣政府對於上開公共設施之設置或管理既
有欠缺，上訴人乙○○等二人主張其應負國家賠責任者，核無不
合。上訴人乙○○主張為被害人宋燕芬、盧亭維支出殯葬費用五
十萬八千九百一十元，核屬傳統喪儀之必要費用，且為上訴人雲
林縣政府所不爭。本件被害人宋燕芬分別係上訴人乙○○之配偶
及上訴人甲○○之生母，各應互負扶養義務。依上訴人乙○○現
有資產研判，上訴人乙○○主張其自六十歲退休後迄至死亡前，
將無法維持生活，而有請求配偶宋燕芬、長子盧亭維扶養之權利
。上訴人甲○○主張迄至伊二十歲成年前，被害人宋燕芬對其負
有法定扶養義務，亦無不合，均應由上訴人雲林縣政府就此部分
負損害賠償責任。再按上訴人乙○○等二人居住之彰化縣，九十
年至九十一年間之平均每人每年消費金額為十四萬零九百五十七
元，此有行政院主計處九十三年六月七日處實四字第０九三００
０三五九九號函附支出統計表可參。以此為計算基準，並依霍夫
曼式計算法扣除期前利息後，上訴人甲○○受有扶養費損害為九
十五萬八千七百三十六元；至於上訴人乙○○受有扶養費損害為
五十萬四千二百一十二元。經斟酌兩造之經濟、上訴人乙○○等
二人分別受有精神上莫大痛苦等一切情狀，認上訴人甲○○、乙
○○主張因被害人宋燕芬、盧亭維之死亡而受有精神上損害依序
為一百萬元、二百萬元。本件被害人宋燕芬及上訴人乙○○（被
害人盧亭維之法定代理人）就損害事實之發生與有過失，既應負
擔百分之五十之過失責任，即應減輕上訴人雲林縣政府賠償金額
百分之五十。依此計算，上訴人甲○○就所受損害金額，得請求
上訴人雲林縣政府賠償九十七萬九千三百六十八元。上訴人乙○
○就所受損害金額得請求上訴人雲林縣政府賠償一百五十萬六千
五百六十一元。從而，上訴人乙○○等二人依據國家賠償法第三
條第一項規定，請求上訴人雲林縣政府依序給付上訴人甲○○、
乙○○九十七萬九千三百六十八元、一百五十萬六千五百六十一
元及法定遲延利息，為有理由，應予准許。逾此金額之請求，則
為無理由，應予駁回等詞，為其判斷基礎。
一、上訴人乙○○、甲○○上訴部分：
查本件事發地點在石鰻坑溪河床貝殼化石保護區內，非在清水溪
，雲林縣政府於貝殼化石保護區○○○道路，設置貝殼化石保護
區之解說牌及連接道路至溪谷之下坡水泥階梯，該階梯可直達石
鰻坑溪河床，而其在本件事故發生後始設置完成前往貝殼化石保
護區階梯右側編號Ａ３之防溺標誌，均為原審所確定之事實。而
上訴人乙○○等於第一審即主張雲林縣政府原所設置之警告標示
牌距離事發現場有一百公尺以上，則雲林縣政府在清水溪流域所
設置之警告標示牌，是否能達到警示遊客之作用？此攸關上訴人
乙○○等就本件事故之發生是否與有過失？原審未調查審認，遽
以上揭理由為上訴人乙○○、甲○○不利之判決，顯然速斷。上
訴論旨，指摘於其不利部分之原判決不當，求予廢棄，非無理由
。
二、上訴人雲林縣政府上訴部分：
原審本於上述理由而就此部分為上訴人雲林縣政府敗訴之判決，
經核於法並無違背。上訴論旨，仍就原審取捨證據、認定事實之
職權行使，暨其他與判決結果不生影響之理由，指摘此部分之原
判決不當，求予廢棄，非有理由。
據上論結，本件上訴人乙○○、甲○○之上訴為有理由；雲林縣
政府之上訴為無理由。依民事訴訟法第四百七十七條第一項、第
四百七十八條第二項、第四百八十一條、第四百四十九條第一項
、第七十八條，判決如主文。
中    華    民    國  九十五  年    八    月    三    日
                      最高法院民事第六庭
                          審判長法官  許  朝  雄
                                法官  謝  正  勝
                                法官  鄭  玉  山
                                法官  吳  麗  女
                                法官  袁  靜  文
      本件正本證明與原本無異
                                      書  記  官
中    華    民    國  九十五  年    八    月   十六   日
                                                Ａ


司法院資訊處製作；財團法人民間司法改革基金會備份。
